【裁判字號】    96,訴,742
【裁判日期】    971001
【裁判案由】    償還公費
【裁判全文】
臺中高等行政法院判決
                                       96年度訴字第742號
                              .
原      告  陸軍專科學校
代  表  人  甲○○
訴訟代理人  湯光民  律師
被      告  辛○○
            壬○○
            寅○○
            丁○○
            子○○
            巳○○
            戊○○
            午○○
            己○○
            丑○○
            庚  ○
            卯○○
            辰○○
            乙○○
            丙○○
            癸○○
上列當事人間因償還公費事件，原告提起行政訴訟。本院判決如
下︰
    主  文
被告丁○○應給付原告新台幣肆拾貳萬肆仟捌佰元，及自民國九
十七年十月一日起至清償日止，按年息百分之五計算之利息。
被告乙○○應給付原告新台幣貳拾萬柒仟伍佰壹拾元，及自民
國九十七年十月一日起至清償日止，按年息百分之五計算之利息
。
原告其餘之訴駁回。
訴訟費用由被告丁○○及乙○○各負擔七分之一，餘由原告負擔
。
    事實及理由
一、程序事項：
  (一)本件原告之代表人於其起訴後，由雷元喬變更為甲○○，並
    經變更後之代表人甲○○聲明承受訴訟，核無不合，應予准
    許。
  (二)被告壬○○、寅○○、丁○○、巳○○、戊○○、午○○、
    己○○、丑○○、庚○、卯○○、辰○○、乙○○、丙○○
    、癸○○等14人經合法通知，未於言詞辯論期日到場，核無
    民事訴訟法第386條各款所列情形，依原告之聲請，由其一
    造辯論而為判決，合先敘明。
二、事實概要：緣被告辛○○、丁○○、巳○○、戊○○、己○
    ○、卯○○及乙○○等7人原就讀於原告學校（原「國立陸
    軍高級中學」），嗣因如附表所示之事由，分別遭原告予以
    開除或申請自願退學。依民國88年6月9日修正前「國軍各軍
    事學校退學開除學生賠償費用辦法」第1條及第2條規定，及
    93 年7月27日修正前「國軍各軍事學校轉學退學開除學生賠
    償費用辦法」第2條及第3條規定，上開被告等7人經核算應
    賠償其在校期間費用之總額、已經償還之金額及尚應賠償之
    金額，分別如附表所示。又被告壬○○、寅○○為被告辛○
    ○之父母，被告子○○為被告丁○○之母，被告午○○為被
    告戊○○之母，被告丑○○、庚○為被告己○○之父母，被
    告辰○○為被告卯○○之母，被告丙○○、癸○○為被告乙
    ○○之父母，原告乃以其應負連帶賠償責任為由，對之併同
    提起本件行政訴訟。
三、兩造聲明：
  (一)原告聲明求為判決：
  1.被告辛○○應給付原告新台幣（下同）54萬元，及自本件判
    決日起至清償日止，按週年利率5%計算之利息；被告壬○○
    應給付原告54萬元，自本件判決日起至清償日止，按週年利
    率5%計算之利息，如其中一被告已為給付，他被告於其給付
    範圍內，免給付之義務；被告寅○○應給付原告54萬元，自
    本件判決日起至清償日止，按週年利率5%計算之利息，如其
    中一被告已為給付，他被告於其給付範圍內，免給付之義務
    。
  2.被告丁○○應給付原告424,800元，及自本件判決日起至清
    償日止，按週年利率5%計算之利息；被告子○○應給付原告
    424,800元，及自本件判決日起至清償日止，按週年利率5%
    計算之利息，如其中一被告已為給付，他被告於其給付範圍
    內，免給付之義務。
  3.被告巳○○應給付原告461,049元，及自本件判決日起，按週
    年利率5%計算之利息。
  4.被告戊○○應給付原告172,800元，及自本件判決日起至清
    償日止，按週年利率5%計算之利息；被告午○○應給付原告
    172,800元，及自本件判決日起至清償日止，按週年利率5%
    計算之利息，如其中一被告已為給付，他被告於其給付範圍
    內，免給付之義務。
  5.被告己○○應給付原告515,352元，及自本件判決日起至清
    償日止，按週年利率5%計算之利息；被告丑○○應給付原告
    515,352元，及自本件判決日起至清償日止，按週年利率5%
    計算之利息，如其中一被告已為給付，他被告於其給付範圍
    內，免給付之義務；被告庚○應給付原告515,352元，及自
    本件判決日起至清償日止，按週年利率5%計算之利息，如其
    中一被告已為給付，他被告於其給付範圍內，免給付之義務
    。
  6.被告卯○○應給付原告10萬元，及自本件判決日起，按週年
    利率5%計算之利息；被告辰○○應給付原告10萬元，自本件
    判決日起，按週年利率5%計算之利息，如其中一被告已為給
    付，他被告於其給付範圍內，免給付之義務。
  7.被告乙○○應給付原告237,510元，及自本件判決日起至清
    償日止，按週年利率5%計算之利息；被告丙○○應給付原告
    237,510元，及自本件判決日起至清償日止，按週年利率5%
    計算之利息，如其中一被告已為給付，他被告於其給付範圍
    內，免給付之義務；被告癸○○應給付原告237,510元，及
    自本件判決日起至清償日止，按週年利率5%計算之利息，如
    其中一被告已為給付，他被告於其給付範圍內，免給付之義
    務。
  (二)被告聲明求為判決：
  1.被告辛○○、壬○○、寅○○、子○○、巳○○、午○○等
    人部分：駁回原告之訴。
  2.被告丁○○、戊○○、己○○、丑○○、庚○、卯○○、辰
    ○○、乙○○、丙○○、癸○○等人部分：未提出聲明。
四、原告訴稱略以：
  (一)原告自87年改制綜合高中（原名「陸軍士官學校」），嗣後
    於89年10月正式更名為「國立陸軍高級中學」，再於94年改
    制為陸軍專科學校，因此原告係由「國立陸軍高級中學」改
    制而來，權利義務之主體性均不變，故「國立陸軍高級中學
    」之權利義務依法即由原告概括承受。又本件被告等人與原
    告間之返還公費事件，訴訟標的之權利義務，於事實上或法
    律上有同一或同種類之原因，且被告之住居所地均在鈞院管
    轄之區域內，爰依上開行政訴訟法之規定，一併起訴，以維
    裁判之一致性及訴訟經濟性。另按行為時「國軍各軍事學校
    轉學退學開除學生賠償費用辦法」，乃國防部為規範各軍事
    學校學生在學期間享受公費待遇應遵守之權利義務關係所頒
    訂之辦法，且為各軍事學校學生入學時與學校相互約定之契
    約內容。是依該辦法第2條第1項、第3條第1項及第4條第1項
    第1款規定，學生因故遭學校開除或退學，學生及其家長自
    應依該賠償費用辦法履行其義務。另按行政機關基於法定職
    權，為達特定之行政目的，於不違反法律規定之前提下，得
    與人民約定提供某種給付，並使接受給付者負合理負擔或其
    他公法上對待給付義務，而成立行政契約關係，為司法院釋
    字第348號解釋意旨所明示。
  (二)被告辛○○、壬○○、寅○○部分：被告辛○○於85年6月
    11日起就讀原告（原「陸軍士官學校」）常備士官班（常57
    期17連）學生，其因在校內籌組幫派，並購買改造手槍及彈
    藥，及吸食安非他命。經原告依行為時「學員生手冊」第
    11009條第1、3、6項規定，於85年11月13日予以開除，此有
    原告85年11月18日函可證。依上開行為時「國軍各軍事學校
    轉學退學開除學生賠償費用辦法」規定，被告辛○○應賠償
    在校間之各項費用計550,189元，此有原告開除學生賠償費
    用明細表可證，惟被告僅繳交10,189元，尚欠原告54萬元。
    被告壬○○、寅○○為被告辛○○之家長，是依上開規定，
    自負有賠償被告辛○○在校期間費用予原告之義務，且被告
    辛○○與被告壬○○、寅○○間應屬不真正連帶債務關係，
    即其中一人為清償，則他人同免責任。
  (三)被告丁○○、子○○部分：被告丁○○於90年8月6日起就讀
    原告（原「國立陸軍高級中學」）常備士官班（常65期學17
    連）學生，其因意志不堅，不願繼續就讀，申請自願退學，
    經原告依行為時「學員生手冊」第02005條第6款規定，於92
    年8月15日予以開除，此有原告92年8月18日函可證。依上開
    行為時「國軍各軍事學校轉學退學開除學生賠償費用辦法」
    規定，被告丁○○應賠償在校間之各項費用計443,948元，
    此有原告退學學生賠償費用明細表可證，惟被告僅繳交19,
    148元，尚欠原告424,800元。又被告子○○為被告丁○○之
    家長，依上開規定，自負有賠償被告丁○○在校期間費用予
    原告之義務，且被告丁○○與被告子○○間應屬不真正連帶
    債務關係，即其中一人為清償，則他人同免責任。
  (四)被告巳○○部分：被告巳○○於82年6月11日起為就讀原告
    （原「陸軍士官學校」）常備士官班（常58期2營）之學生
    ，因在學期間違反校規，嚴重影響校譽，經學生懲處人評會
    一致決議，遂由原告依行為時「學員生手冊」第11009條第
    10款規定，於85年10月30日予以開除，此有原告85年10月30
    日函可證。依上開行為時「國軍各軍事學校轉學退學開除學
    生賠償費用辦法」規定，被告巳○○應賠償在校間之各項費
    用計461,049元，此有原告開除學生賠償費用明細表可證。
  (五)被告戊○○、午○○部分：被告戊○○於80年5月9日起就讀
    原告（原「陸軍士官學校」）常備士官班（常53期學27連）
    學生，其在校期間因屢次犯錯，且無就讀意願，經原告依行
    為時「學員生手冊」第21條第4項規定，於82年1月16日予以
    開除，此有原告82年1月18日函可證。依上開行為時「國軍
    各軍事學校轉學退學開除學生賠償費用辦法」規定，被告戊
    ○○應賠償在校間之各項費用計243，569元，此有原告退學
    學生賠償費用明細表可證，惟被告僅繳交70,769元，尚欠原
    告172,800元。又被告午○○為被告戊○○之家長，依上開
    規定，自負有賠償被告戊○○在校期間費用予原告之義務，
    且被告戊○○與被告午○○間應屬不真正連帶債務關係，即
    其中一人為清償，則他人同免責任，
  (六)被告己○○、丑○○、庚○部分：被告己○○於82年6月11
    日起就讀原告（原「陸軍士官學校」）常備士官班（常57期
    學18連）學生，其因懲處累計滿3大過意志不堅，經原告依
    行為時「學員生手冊」第02035條第2項規定，於85年4月15
    日予以開除，此有原告85年4月12日函可證。依上開行為時
    「國軍各軍事學校轉學退學開除學生賠償費用辦法」規定，
    被告己○○應賠償在校間之各項費用計535,352元，已清償
    20,000元，剩515,352元，此有原告開除學生賠償費用明細
    表可證。又被告丑○○、庚○為被告己○○之家長，是依上
    開規定，自負有賠償被告己○○在校期間費用予原告之義務
    ，且被告己○○與被告丑○○、庚○間應屬不真正連帶債務
    關係，即其中一人為清償，則他人同免責任。
  (七)被告卯○○、辰○○部分：被告卯○○於82年9月6日起為就
    讀原告（原「陸軍士官學校」）常備士官班（常57期）之學
    生，因在學期間參加幫派、吸食安毒且累滿3大過，經學生
    懲處人評會一致決議，遂由原告依行為時「學員生手冊」第
    02035條第2項規定，於85年5月31日予以開除，此有原告85
    年5月31日函可證。依上開行為時「國軍各軍事學校轉學退
    學開除學生賠償費用辦法」規定，被告卯○○應賠償在校間
    之各項費用計565,391元，此有原告開除學生賠償費用明細
    表可證，惟被告僅繳交465,391元，尚欠原告10萬元。被告
    辰○○為被告卯○○之家長，是依上開規定，自負有賠償被
    告卯○○在校期間費用予原告之義務，且被告卯○○與被告
    辰○○間應屬不真正連帶債務關係，即其中一人為清償，則
    他人同免責任。
  (八)被告乙○○、丙○○、癸○○部分：被告乙○○於90年8月6
    日起為就讀原告（原「國立陸軍高級中學」）常備士官班（
    常65期16連）之學生，在學期間因故申請自願退學，遂由原
    告依行為時「學員生手冊」規定，於92年1月22日予以開除
    ，此有原告92年1月27日函可證。依上開行為時「國軍各軍
    事學校轉學退學開除學生賠償費用辦法」規定，被告乙○○
    應賠償在校間之各項費用計306,877元，此有原告退學學生
    賠償費用明細表可證。惟其僅繳交69,367元，尚欠原告237,
    510元。又被告丙○○、癸○○為被告乙○○之家長，依上
    開規定，自負有賠償被告乙○○在校期間費用予原告之義務
    ，且被告乙○○與被告丙○○、癸○○間應屬不真正連帶債
    務關係，即其中一人為清償，則他人同免責任。
五、被告答辯略以：
  (一)被告辛○○部分：本件已逾公法上請求權時效。
  (二)被告子○○部分：被告子○○並未簽具任何同意書，並無賠
    償義務。又原告以前均未催討，現在才催討，原告請求無理
    由。
  (三)被告壬○○、寅○○、丁○○、巳○○、戊○○、午○○、
    己○○、丑○○、庚○、卯○○、辰○○、乙○○、丙○○
    、癸○○部分：未提出答辯理由。
六、本件兩造之爭點為：(一)原告對被告之償還公債請求權是否已
    罹於公法上之消滅時效？(二)被告壬○○、寅○○、子○○、
    午○○、丑○○、庚○、辰○○、丙○○、癸○○等人，是
    否就其子對原告所積欠之債務，負連帶賠償責任？
七、按原告原名「陸軍士官學校」，自87年改制綜合高中，嗣後
    於89年10月正式更名為「國立陸軍高級中學」，再於94 年
    改制為陸軍專科學校，因此原告係由「國立陸軍高級中學」
    改制而來，其權利義務之主體性均未變更，故「國立陸軍高
    級中學」之權利義務依法即由原告概括承受。
八、另按行政機關基於法定職權，為達特定之行政目的，於不違
    反法律規定之前提下，得與人民約定提供某種給付，並使接
    受給付者負合理負擔或其他公法上對待給付義務，而成立行
    政契約關係，有司法院釋字第348號解釋理由書可參。次按
    「國防部為辦理軍事教育，得設立相關之軍事學校，並區分
    兩類執行︰一授予學位或發給畢業證書者，其學院、所、系
    、科、班、組之設立、變更、停辦等事宜，由國防部會同教
    育部依相關教育法律定之。」、「軍事學校及預備學校之學
    員生，除自費學生外，享有公費待遇及津貼。前項公費待遇
    及津貼發給條件、基準、程序、受領年限、應履行義務及其
    他應遵行事項之辦法，由國防部擬訂，報請行政院核定之。
    」、「前條第一項受領公費待遇及津貼之學員生，違反應履
    行義務及應遵行事項規定時，應予賠償。前項賠償事由、範
    圍、程序、分期賠償及免予賠償條件等相關事項之辦法，由
    國防部擬訂，報請行政院核定之。」分別為軍事教育條例第
    4條第1款、第17條及第18條所明定。該條例第17條及第18條
    於92年2月6日修正前分別規定「軍事學校及預備學校之學員
    生，除自費學生外，享有公費待遇及津貼。」、「軍事學校
    及預備學校學員生之修業規則及轉學、退學、開除學生賠償
    費用辦法，由國防部定之。」，又按「國軍各軍事學校（以
    下簡稱各校）招考之學生報到入學後，經轉學（含輔導轉學
    ，以下同）、退學或開除學籍者，應賠償在校期間費用。但
    符合本辦法免賠在校費用之規定者，免予賠償。」、「學生
    自報到入學日起至核定轉學、退學或開除學籍之前1日止，
    除扣除得折抵最高1年10月役期之入伍及軍事訓練時間外，
    其賠償費用之範圍及標準如下：一薪津：就已發之全部數額
    計算之。二主副食品價款：依每月給與定量，以原領用時之
    規定價格折算之。三服裝費：依實際領用給與品種數量，照
    原製時之新品規定價格折算之。如為貸與品，按規定收繳，
    倘有欠繳者，照原製時之新品規定價格折算之。四教育訓練
    費：除預備學校國中部之學生外，以教育階層及各班次之人
    年教育經費基準核算之。五其他補助費：就已發之全部數額
    計算之。轉學、退學或開除學籍學生或其家長，具減免費用
    （就學費用）或助學身分者，其原得享有之減免學費或助學
    金，得依申請於賠償費用中扣除。前項申請減免學費（就學
    費用）或助學金之數額，依其適用之法令，由申請人檢具證
    明資料，提供學校依相關法令規定審定。」93年7月27日修
    正前「國軍各軍事學校轉學退學開除學生賠償費用辦法」（
    93年7月27日修正名稱為「軍事學校預備學校軍費生公費待
    遇津貼發給及賠償辦法」）第2條及第3條亦分別定有明文。
    是就讀國防部為辦理軍事教育所設立相關之軍事學校之學生
    ，入學後受領公費及津貼，自應依上開規定履行義務及應遵
    行事項規定，如有違反如經開除學籍等事由，該軍事學校自
    得上開規定，即依司法院釋字第348號解釋理由書所稱之行
    政契約關係，請求被開除學籍之學生，賠償在校期間之訓練
    及相關費用。
九、經查，原告主張被告丁○○於90年8月6日起就讀原告常備士
    官班（常65期學17連）學生，因意志不堅，不願繼續就讀，
    申請自願退學，經原告依行為時「學員生手冊」第02005條
    第6款規定，於92年8月15日予以開除；被告乙○○於90年8
    月6日起為就讀原告常備士官班（常65期16連）之學生，在
    學期間因故申請自願退學，遂由原告亦依上開規定，於92年
    1月22日予以開除，分別有原告92年1月27日及92年8月18 日
    令函在卷（28及30頁）可證。另被告丁○○在原告就讀期間
    之各項費用計443,948元，其僅繳交19,148元，尚欠原告424
    ,800元；被告乙○○在校期間之各項費用計306,877元，其
    僅繳交69,367元，尚欠原告237,510元。經核被告丁○○及
    乙○○等二人因就讀原告學校，受領公費及津貼，與原告成
    立公法性質之訓練契約，彼等依約應完成之訓練，卻於上開
    時日經原告開除學籍，又被告丁○○及乙○○等二人就讀原
    告學校期間費用項目之計算，均有原告會辦單位及明細表在
    卷可佐（29及31頁），被告丁○○及乙○○等二人均未到場
    爭執，堪信為實在。是原告本於上開規定及行政契約關係，
    起訴請求被告丁○○給付原告424,800元；被告乙○○給付
    原告237,510元，及均自本件判決日即97年10月1日起至清償
    日止，按年息5%計算之利息，為有理由，應予准許。
十、至原告請求被告子○○對於被告丁○○應給付原告424,800
    元，亦負賠償責任；另被告丙○○及癸○○等2人，關於被
    告乙○○應給付原告237,510元，均須負賠償責任，無非係
    以93年7月27日修正前「國軍各軍事學校轉學退學開除學生
    賠償費用辦法」第3條規定「．．．轉學、退學或開除學籍
    學生或其家長，具減免費用（就學費用）或助學身分者，其
    原得享有之減免學費或助學金，得依申請於賠償費用中扣除
    ．．．」為依據，惟連帶債務之成立，須以債務人之明示或
    法律規定為要件，為民法第272條第2項所規定，軍事教育條
    例第18條僅規定軍事學校及預備學校學員生之修業規則及轉
    學、退學、開除學生賠償費用辦法，由國防部定之，並未及
    於學生家長或其法定代理人之部分，上開規定僅為行政命令
    ，並非法律，又未經母法軍事教育條例之授權規定，原告又
    無法提出被告子○○、丙○○及癸○○等3人於彼等之子就
    讀原告學校時，表示願對其子於轉學、退學或開除學籍等情
    形下，願負賠償在校期間受訓費用，所立具之切結或保證書
    ，難認渠等對於上開債務成立連帶債務關係，是原告以上開
    規定，為被告子○○、丙○○及癸○○等3人應分別對其子
    丁○○及乙○○負賠償責任之依據，自無可採，是原告請求
    彼等3人為訴之聲明2.及7.之部分，為無理由，應予駁回。
十一、關於原告請求被告辛○○、壬○○、寅○○、巳○○、戊○
    ○、午○○、己○○、丑○○、庚○、卯○○、辰○○賠償
    之部分，按「公法上之請求權，除法律有特別規定外，因五
    年間不行使而消滅。公法上請求權，因時效完成而當然消滅
    。」行政程序法第131條第1項及第2項定有明文。經查，被
    告辛○○、巳○○、戊○○、己○○、卯○○等5人分別於
    85年11月13日、同年10月30日、82年1月16日、85年4月15日
    、同年5月31日經原告開除，各有原告令函在卷可佐（32,34
    ,36,150,159頁），原告因行政契約對彼等所生償還公費請
    求權，於上開時日即得行使，又因該賠償請求權係於行政程
    序法90年1月1日施行前所發生，原應類推適用民法總則一般
    消滅時效15年之規定（參照民法第125條），惟適用此15年
    時效後之殘餘期間，自行政程序法施行日起算，較行政程序
    法施行後所定5年期間為長，參照民法總則施行法第18條之
    規定，應自行政程序法施行日起適用行政程序法5年時效之
    規定。亦即該賠償請求權之時效應於95年1月1日完成，且該
    請求權於時效完成後即消滅，不待被告抗辯。本件原告遲至
    96年12月17日始向本院提出起訴狀，有本院蓋於起訴狀之收
    文戳可稽，原告雖提出曾同意被告卯○○分期償還，然最後
    一期償還日為88年8月12日（151頁賠償情形明細單），原告
    又未提出爾後再催討之紀錄，是原告所據以向被告辛○○、
    巳○○、戊○○、己○○、卯○○等5人請求給付之請求權
    既已因時效完成而消滅，且渠等之家長被告壬○○、寅○○
    、午○○、丑○○、庚○、辰○○等6人，依上述又不負對
    其子之債務負償還責任，則原告本件訴之聲明1.、3.至6.之
    部分請求，自難認為有理由，亦予駁回。
據上論結，本件原告之訴為一部有理由，一部無理由，依行政訴
訟法第195條第1項、第104條、第218條，民事訴訟法第79條及第
385條第1項前段，判決如主文。
中    華    民    國    97    年    10    月     1    日
              臺中高等行政法院第四庭
                        審判長法  官  沈  應  南
                              法  官  林  秋  華
                              法  官  許  武  峰
以上正本證明與原本無異。
如不服本判決，應於判決送達後20日內向本院提出上訴書狀，其
未表明上訴理由者，應於提起上訴後20日內向本院提出上訴理由
書（須依對造人數附具繕本）；如於本判決宣示或公告後送達前
提起上訴者，應於判決送達後20日內補提上訴理由書（須附繕本
）。未表明上訴理由者，逕以裁定駁回。
中    華    民    國    97    年    10    月     1    日
                              書記官  莊  啟  明


司法院資訊處製作；財團法人民間司法改革基金會備份。
